ACORDAO-COMPLETO-2423161

ACÓRDÃO 2419/2020 ATA 34/2020 - PLENÁRIO

VISTOS, relatados e discutidos estes autos de representação formulada pelo subprocurador-geral do Ministério Público junto ao Tribunal Lucas Rocha Furtado, com objetivo de apurar os custos eventualmente incorridos pelos cofres públicos na viagem realizada pelo ex-ministro da Educação Abraham Bragança de Vasconcellos Weintraub para os Estados Unidos da América, bem como avaliar a regularidade da gestão, por parte do Ministério das Relações Exteriores, quanto a suposta utilização do passaporte diplomático no episódio.
		ACORDAM os ministros do Tribunal de Contas da União, reunidos em sessão do Plenário, ante as razões expostas pela relatora, em:
9.1.	conhecer da presente representação, nos termos do art. 235 c/c o art. 237, inciso III e parágrafo único, do Regimento Interno, para, no mérito, considerá-la improcedente;
9.2.	encaminhar cópia dos presentes autos ao Ministério Público Federal, com vistas a apurar eventual ato de improbidade administrativa relativamente à utilização indevida de passaporte diplomático emitido pela República Federativa do Brasil, para ingresso nos Estados Unidos da América, pelo ex-ministro Abraham Bragança de Vasconcellos Weintraub, com violação aos deveres de honestidade, imparcialidade, legalidade e lealdade às instituições, nos termos do art. 11 da Lei 8.429/1992;
9.3.	dar ciência do presente acórdão ao representante, juntamente com o relatório e o voto que o fundamentam;
9.4.	arquivar o presente processo, nos termos do art. 169, inciso III, do Regimento Interno do TCU.

Representação com objetivo de apurar os custos eventualmente incorridos pelos cofres públicos em viagem internacional realizada por ex-ministro.

Ministério das Relações Exteriores.

3. Representante: subprocurador-geral do Ministério Público junto ao Tribunal Lucas Rocha Furtado.

13.1. Ministros presentes: José Mucio Monteiro (Presidente), Walton Alencar Rodrigues, Benjamin Zymler, Aroldo Cedraz, Raimundo Carreiro, Ana Arraes (Relatora), Bruno Dantas e Vital do Rêgo.
13.2. Ministros-Substitutos presentes: Augusto Sherman Cavalcanti, Marcos Bemquerer Costa, André Luís de Carvalho e Weder de Oliveira.

ANA ARRAES

Cuidam os autos de representação do subprocurador-geral junto ao Tribunal de Contas da União Lucas Rocha Furtado, com objetivo de apurar os custos eventualmente incorridos pelos cofres públicos na viagem realizada para os Estados Unidos da América, no dia 20 de junho do corrente ano, pelo ex-ministro da Educação Abraham Weintraub, diante de possível ocorrência de desvio de finalidade, eis que seria desvinculada do caráter de missão oficial, bem como avaliar a regularidade da gestão, por parte do Ministério das Relações Exteriores, quanto a suposta utilização do passaporte diplomático no episódio.
2.	A Representação tem o seguinte teor: 
"REPRESENTAÇÃO com o propósito de que o Tribunal, no cumprimento de suas competências constitucionais de controle externo de natureza contábil, financeira, orçamentária, operacional e patrimonial da Administração Pública federal, decida pela adoção das medidas necessárias a apurar os custos eventualmente incorridos pelos cofres públicos na viagem realizada pelo ex-ministro da Educação Abraham Weintraub para os Estados Unidos, no sábado, dia 20 de junho, diante da possível ocorrência de desvio de finalidade na realização de viagem desvinculada do caráter de missão oficial, bem como avaliar a regularidade da gestão, por parte do Ministério das Relações Exteriores, quanto à suposta utilização do passaporte diplomático no episódio.
Como é notório, a viagem do ex-ministro da Educação, Abraham Weintraub, foi objeto de questionamentos por vários políticos e autoridades públicas, conforme, por exemplo, a seguinte matéria publicada no site G1 (...) 
Além da polêmica relativa ao contexto em que a viagem teria ocorrido, ainda pairam dúvidas acerca da possível utilização de recursos públicos para custear a viagem do ex-ministro, viagem essa que não detinha nenhum caráter oficial, o que lhe retira a finalidade pública e, portanto, se houve o emprego de valores públicos em qualquer fase dessa viagem, esses recursos foram indevidamente empregados e deverão ser ressarcidos ao erário. A dúvida acerca do eventual emprego de recursos públicos no deslocamento do ex-ministro até a cidade de Miami, nos Estados Unidos, é reforçada pela seguinte notícia, publicada na coluna Painel, da Folha de São Paulo, no dia de hoje (...) 
Aparentemente, ainda não houve resposta sobre o questionamento do parlamentar do PSOL, o que reforça a necessidade de atuação do controle externo para se esclarecer os fatos envolvidos, como, por exemplo, se foi utilizado avião da FAB para o deslocamento do ex-ministro em algum trecho da viagem, ou mesmo se a passagem comercial no trecho final com destino aos EUA foi eventualmente paga pelo Ministério da Educação. Consulta feita no site do Ministério da Educação1 e na "agenda pública" disponível na página da pasta na Internet não revela nenhuma previsão oficial da viagem realizada pelo, até aquele momento, ministro Abraham Weintraub, que efetivamente só teve sua exoneração formalizada depois de se encontrar em terras norte-americanas. Como o anúncio da saída da função de ministro de estado foi revelada na quinta-feira anterior à exoneração, diante do princípio da realidade, aplicável à administração pública, efetivamente o Sr. Weintraub deixou de gerar expectativas acerca de futuros atos administrativos inerentes às funções de ministro da Educação, especialmente no que se refere a uma viagem para o exterior, sem nenhum conteúdo ou finalidade pública, mormente quando a exoneração oficial ocorreu momentos depois da chegada ao destino. 
 (...) 
Tendo em conta a aplicação do princípio da realidade à inopinada viagem do ex-ministro, verifica-se que não houve nenhuma finalidade pública nesse deslocamento ao exterior, razão pela qual imperioso se faz averiguar eventual dispêndio de recursos públicos em qualquer fase dos trechos percorridos. Em tendo ocorrido uso de recursos públicos, ele se revela ilegítimo e, portanto, deverá ser ressarcidos aos cofres públicos. 
Como pendem dúvidas não respondidas acerca do tema - consoante revela a notícia transcrita em linhas acima desta representação - uma vez que os questionamentos do PSOL dirigidos ao governo federal não teriam sido ainda respondidos, entendo necessário incitar a imprescindível atuação do Tribunal de Contas da União, no intuito de averiguar a questão. Outrossim, também entendo conveniente avaliar a regularidade da gestão do Ministério das Relações Exteriores acerca do uso do passaporte diplomático por parte do ex-ministro, tendo em vista que compete a essa pasta a regulamentação do uso dos passaportes diplomáticos, nos termos do art. 6º do Decreto nº 5978/2006, considerando que, uma vez inexistente finalidade pública na viagem realizada, o uso desse tipo de passaporte teria objetivado, conforme algumas notícias divulgadas em diversos veículos de mídia, evitar uma quarentena obrigatória para entrada nos Estados Unidos, devido à pandemia da Covid-19. (...) 
Tendo em vista que a situação acima comentada pode, inclusive, gerar alguma espécie de constrangimento diplomático para o Brasil, perante a nação amiga norte-americana, necessário se faz averiguar a regularidade da gestão do Ministério das Relações Exteriores quanto ao uso do passaporte diplomático pelo ex-ministro, na viagem em causa. 
Por fim, é de se observar que este Ministério Público junto ao TCU possui legitimidade para formular representações junto a esse Tribunal, que os fatos foram apresentados em linguagem clara e objetiva e estão acompanhados, em anexo, de todas as informações referenciadas nesta peça. - III - Ante o exposto, este representante do Ministério Público junto ao Tribunal de Contas da União, com fulcro no artigo 81, inciso I, da Lei 8.443/1992, e no artigo 237 do Regimento Interno do TCU, requer ao Tribunal, pelas razões acima aduzidas, que conheça desta representação para que, no cumprimento de suas competências constitucionais de controle externo de natureza contábil, financeira, orçamentária, operacional e patrimonial da Administração Pública Federal, decida pela adoção das medidas necessárias a:
a) apurar os custos eventualmente incorridos pelos cofres públicos na viagem realizada pelo ex-ministro da Educação Abraham Weintraub para os Estados Unidos, no sábado, dia 20 de junho, diante da possível ocorrência de desvio de finalidade na realização de viagem desvinculada do caráter de missão oficial; 
b) avaliar a regularidade da gestão, por parte do Ministério das Relações Exteriores, quanto à suposta utilização do passaporte diplomático no episódio."
3.	Autuada a representação, a unidade técnica coletou evidências nos Ministérios da Educação, da Economia e das Relações Exteriores e na Força Aérea Brasileira, por intermédio dos seus sítios eletrônicos na internet e por e-mail (peças 7 a 10) . 
4.	Na instrução de mérito, a SecexDesenvolvimento constatou que, segundo os documentos juntados aos autos, não restou demonstrado que o ex-ministro da Educação Abraham Weintraub tenha se utilizado de recursos públicos para se deslocar até os Estados Unidos, o que afastaria a existência de possível prejuízo ao erário.
5.	Ademais, considera que, em face das regras estabelecidas pelo Decreto 5.978/2006, acerca do passaporte diplomático, uma vez emitido, a sua validade é de dez anos a contar da data de sua emissão, sendo que o referido normativo não estabelece qualquer hipótese para que o documento seja cancelado ou devolvido por qualquer das pessoas que o tenham anteriormente obtido.
6.	Em razão disso, a unidade técnica propõe conhecer da representação para, no mérito, considerá-la improcedente.
	É o Relatório.

não há.

Não atuou.

Representação. Eventual UTILIZAÇÃO INDEVIDA DE RECURSOS PÚBLICOS em Viagem feita pOR ex-ministro da Educação após a sua exoneração do cargo. UTILIZAçÃO DE PASSAPORTE DIPLOMÁTICO DESVINCULADA DE MISSÃO OFICIAL. Conhecimento. IMPROCEDÊNCIA. Encaminhamento de cópia dos autos ao Ministério Público Federal para apurar eventual ato de improbidade administrativa.

REPRESENTAÇÃO (REPR)

Secretaria de Controle Externo do Desenvolvimento Econômico.

Cuidam os autos de representação do subprocurador-geral junto ao Tribunal de Contas da União Lucas Rocha Furtado, com objetivo de apurar os custos eventualmente incorridos pelos cofres públicos na viagem realizada para os Estados Unidos da América, no dia 20 de junho do corrente ano, pelo ex-ministro da Educação Abraham Weintraub, diante de possível ocorrência de desvio de finalidade, eis que seria desvinculada do caráter de missão oficial, bem como avaliar a regularidade da gestão, por parte do Ministério das Relações Exteriores (MRE) , quanto à suposta utilização do passaporte diplomático no episódio.
2.	Preliminarmente, registro que a presente representação tem teor semelhante aos fatos narrados pelo senador da República Fabiano Contarato (REDE/ES) , no âmbito do TC Processo 024.071/2020-3, cabendo o julgamento conjunto, nos termos do art. 55, §3°, do Código de Processo Civil. 
3.	Conheço da presente representação, nos termos do art. 235 c/c o art. 237, inciso I e parágrafo único, do Regimento Interno. De fato, foi formulada por autoridade com legitimidade para representar ao Tribunal (art. 237, I) . Ademais, trata-se de matéria de competência desta Corte e refere-se a administradores sujeitos à sua jurisdição, qual seja, eventual utilização de recursos públicos em viagem de saída do País do ex-ministro da Educação, com possível violação ao princípio da moralidade. Ademais, a representação vem acompanhada de elementos indiciários concernentes à irregularidade apontada. 
4.	Com relação aos pressupostos do art. 106 da Resolução TCU 106/2014, entendo, ainda que a questão tenha baixa materialidade, que os fatos narrados assumem relevância, por envolver alta autoridade da República e por se tratar de matéria amplamente divulgada pela imprensa, merecendo ser aprofundados por esta Corte de Contas. 
5.	Para o saneamento dos autos, a unidade técnica coletou evidências nos Ministérios da Educação, da Economia e das Relações Exteriores e na Força Aérea Brasileira (FAB) , por intermédio dos seus sítios eletrônicos e por e-mail (peças 7 a 10) .
6.	A partir daí, constatou-se que não houve a utilização de recursos públicos para custear a viagem do ex-ministro da Educação, seja para a emissão das passagens aéreas, seja por meio da utilização de aeronaves da FAB. Nesse ponto, portanto, a representação deve ser considerada improcedente.
7. 	Transcrevo, a propósito, excerto da instrução da unidade técnica:
"24.	Com relação ao uso de recursos públicos para custear a viagem em si, procedeu-se à pesquisa no Painel de Viagens do Ministério da Economia, que disponibiliza informações acerca de afastamentos a serviços, nacionais e internacionais, realizados através do Sistema de Concessão de Diárias e Passagens (SCDP) do Governo Federal. Com relação ao ex-Ministro da Educação, somente consta a emissão de passagem em agosto de 2019, com destino à Washington, DC, nos Estados Unidos da América (peça 9, p. 1-3) . Não se encontrou no referido sistema a emissão de passagens em nome do Representado no exercício de 2020, até o momento da realização da pesquisa (3/7/2020) . Portanto, não há indicativos de que a passagem aérea relativa à viagem ora em comento tenha sido custeada com recursos públicos do MEC, considerando-se que todas aquisições feitas estejam de fato lançadas no referido sistema.
25.	 	Esta Unidade Técnica questionou ao ME, por ser o gestor do sistema, se o referido painel contempla obrigatoriamente todas as viagens em serviço realizadas por servidores públicos da Administração Direta e que foram custeadas com recursos públicos, incluindo autoridades; e se há possiblidade de um ministério adquirir passagens aéreas para uma autoridade ou servidor público e essa informação não ser captada pelo Painel (peça 9, p. 5) .
26.	 	O ME informou que o Painel de Viagens contém todas as viagens finalizadas no SCDP, que possuam despesa relacionada ao afastamento, e não sejam sigilosas, e que a Polícia Federal, Polícia Rodoviária Federal, Departamento Penitenciário Nacional e Controladoria-Geral da União não possuem suas viagens no Painel, uma vez que consideram a exposição das viagens um risco para segurança dos agentes e das operações (peça 9, p. 4) .
27.	 	Esta Unidade Técnica também solicitou ao MEC que esclarecesse, com relação ao SCDP, se todas as viagens a serviço do MEC, tanto de servidores como autoridades, custeadas com recursos públicos, encontram-se lançadas no referido Painel de Viagens, ou se há a possiblidade de o Ministério adquirir passagens aéreas para uma autoridade ou servidor público e essa informação não estar disponível no referido Painel (peça 9, p. 6) .
28.	 	O MEC informou que os dados referentes às viagens a serviço, custeadas com recursos públicos, são registrados por ele, na sua integralidade, no SCDP e que não existe, no âmbito do Ministério, a natureza sigilosa para a aquisição de passagens aéreas (peça 9, p. 9-10) .
29.	 Tendo em vista que, em pesquisa realizada, não se encontrou registro de aquisição de passagens aéreas no SCDP, em nome do Representado, à época da viagem realizada para os EUA, e que, em informações prestadas, o MEC assegurou que todas as passagens por ele adquiridas são registradas no dito sistema, não havendo natureza sigilosa para as aquisições feitas, conclui-se que a viagem realizada não foi custeada por recursos públicos oriundos do referido Ministério.
30. Com relação ao suposto uso ou não de avião da Força Aérea Brasileira (FAB) no deslocamento do Representado, procedemos à pesquisa de informações no sítio eletrônico (https://www.fab.mil.br/voos) , onde é possível verificar os registros de autoridades que demandaram o uso de transporte aéreo em aeronaves do Comando da Aeronáutica, nos termos do Decreto 10.267/2020. Verificou-se os registros com relação aos dias 17 a 22/6/2020, em face de a representação apresentada pelo MP/TCU indicar que a viagem praticada pelo Representado teria ocorrido no dia 20/6/2020. Compulsando os referidos registros, não há informação de que o ex-Ministro tenha se utilizado de voos da FAB nessas datas, além de que todos se destinavam a localidades em território nacional (peça 9, p. 11-14) .
31. Assim, não há indicativos de que o Sr. Abraham Weintraub tenha se utilizado de voo da FAB para se deslocar até os Estados Unidos da América.
32.	 Dessa forma, considerando que não se encontrou indicativos de que a passagem aérea usada foi custeada pelo MEC e que não há registro de que tenha sido utilizado voo da FAB, crê-se que a viagem ocorreu às expensas do próprio Representado. Portanto, ainda que não houvesse uma finalidade pública na viagem realizada, não haveria prejuízo ao erário"
8.	Quanto à utilização do passaporte diplomático, entendo que a questão refoge à competência do TCU, por não estar relacionada diretamente à gestão de bens, dinheiros e valores públicos. Dessa forma, determino que os autos sejam encaminhados ao Ministério Público Federal, órgão competente para apurar eventual ilícito previsto na Lei 8.429/1992.
9.	Esta providência justifica-se porque os elementos constantes nos autos sugerem possível desvio de finalidade na utilização do passaporte diplomático emitido pela República Federativa do Brasil, o que pode configurar ato de improbidade administrativa que atenta contra os princípios da Administração Pública, com violação dos deveres de honestidade, imparcialidade, legalidade e lealdade às instituições (art. 11 da referida lei) .
10.	Explico. A despeito de o Decreto 5.978/2006 não estabelecer expressamente regra relacionada à devolução de passaporte por exoneração de cargo ou função anteriormente ocupada, à luz dos princípios da moralidade e da finalidade, a utilização desse tipo de passaporte, que confere vários benefícios ao seu portador não acessíveis aos cidadãos em geral, deve estar restrita àqueles que exercem função de representação do Brasil no exterior. 
11.	Nos países mundo afora, apenas chefes de governo costumam receber passaporte diplomático em caráter vitalício. Confira-se, a propósito, o que dispõe o sítio eletrônico do Departamento de Comércio e Relações Exteriores (DFAT) do Governo da Austrália: 
"Diplomatic and Official passports are normally issued only to people conducting diplomatic and official government business, and are restricted to people in specific categories and roles. The only exceptions to this are former Governors-General (and their spouses) and former Prime Ministers (and their spouses) who customarily receive a courtesy diplomatic passport after their official duties have ended. Diplomatic and Official passports are issued to facilitate the travel of people who are employed by or acting on behalf of the Australian government"  (fonte: Department of Foreign Affairs and Trade - Government of Australia) .
12.	Ademais, a utilização indevida de passaportes diplomáticos, em vários países, pode gerar sanções de natureza criminal, como é o caso dos Estados Unidos da América (violação do 18 U.S.C. §1544 - Misuse of passport) e da Alemanha (§132a StGB - Mißbrauch von Titeln, Berufsbezeichnungen und Abzeichen) . 
13.	Não foi sem razão que a Associação do Serviço Exterior Americano (AFSA) editou um guia para utilização dos passaportes diplomáticos pelos seus associados, após observar um grande número de funcionários investigados pela utilização indevida do referido documento (fonte: AFSA.org) . A principal orientação deste guia é a de que "os passaportes diplomáticos só podem ser utilizados enquanto seus portadores estiverem em posições que exigem o uso de tais documentos, tais como, em viagens oficiais" (tradução livre) .
14.	No caso em análise, o ex-ministro já não mais exercia cargo no governo brasileiro quando da viagem, nem estava em missão oficial, não havendo, portanto, justificativa para a utilização do passaporte diplomático. Recordo, ainda, que os funcionários do Banco Mundial utilizam documento diplomático especial, denominado United Nations Laissez-Passer (UNLP) . 
15.	No tocante à retificação do ato de exoneração (do dia 20/6 para o dia 19/6/2020) , verifico que tal procedimento costuma ser corriqueiro no âmbito da Administração Pública. 
16.	Ocorre que o ex-ministro Weintraub publicou vídeo, em suas redes sociais, no dia 18/6/2020, despedindo-se do Governo Federal (fonte: canal Youtube - Poder360, dia 18/6/2020) , ou seja, dois dias antes da publicação do ato. Além disso, também é notória a restrição de ingresso nos Estados Unidos por brasileiros portadores de passaporte comum a partir de 27/5/2020 (cf. Informativo U.S. Mission Brazil, 24/5/2020) . Da mesma forma, é conhecido o fato de o ex-ministro ser investigado no âmbito do Inquérito 4781, em tramitação no Supremo Tribunal Federal (cf. Notícias STF, 22/6/2020) . Por fim, ele próprio manifestou, em suas redes sociais, a intenção de sair o mais rapidamente possível do País (cf. Portal G1, 19/6/2020) .
17.	Portanto, se isoladamente considerado, o ato de retificação é rotina no serviço público, o contexto em que se encontra inserido sugere a ocorrência de ilícito contra a moralidade pública, cabendo ao Ministério Público Federal a devida apuração.
	Ante todo o exposto, VOTO por que o Tribunal adote a minuta de deliberação que ora submeto à apreciação deste Colegiado.
 
TCU, Sala das Sessões Ministro Luciano Brandão Alves de Souza, em 9 de setembro de 2020.
ANA ARRAES 
Relatora